【裁判字號】    97,消債抗,249
【裁判日期】    980608
【裁判案由】    更生事件
【裁判全文】
臺灣板橋地方法院民事裁定           97年度消債抗字第249號
抗  告  人  甲○○
代  理  人  胡鳳嬌律師
上列抗告人因消費者債務清理條例事件，聲請更生，對於中華民
國97年12月10日本院97年度消債更字第1298號裁定提起抗告，本
院裁定如下：
    主  文
抗告駁回。
抗告程序費用新臺幣壹仟元由抗告人負擔。
    理  由
一、本件抗告意旨略以：原裁定以聲請人之收入不僅只有狀載之
    新臺幣（下同）40,000元，而由所得清單計算應為54,603元
    （然此部分係包含獎金，抗告人於財產收入狀況說明書上有
    註明薪資40,365元，獎金9,440 元，每月平均49,805元，獎
    金是每年年終計算，故註明每月薪資為40,365元），且以每
    月薪資40,000元計算，抗告人自協商後還款11期，足證有還
    款能力，至其薪資部分是否據實以報，尚有疑問等語，固非
    無理，惟查：
（一）民國95年未協商之前，各家銀行循環利率為18%至20%之高
      利率，尚有違約金、管理費等名目，如未協商各家銀行（
      最低）應繳金額就必須高達每月10萬元，如果要全額繳則
      每月至少20、30萬元，逼不得已下只好於95年參加協商跟
      最大債權銀行協商還款金額為每月35,872元，如今看來當
      初參與協商者（負責想還的人），反而吃虧，因為簽下協
      商後，努力借貸還款，硬撐後，現在實在無法再借貸，反
      而無法以當初協商金額高於收入或無法維持基本生活為由
      更生。
（二）95年協商還款金額為每月35,872元，95年協商並未包括房
      貸，故95年協商時，並未將房貸列入還款評估範圍，故如
      加上房貸每月8,200元，則其每月固定須繳 43,172元，若
      以抗告人每月收入49,805元扣掉每月還款43,172元，僅剩
      5,733元，要支付一家4口生活費及水電瓦斯等基本開銷，
      實不足以應付，以致抗告人每月透支，四處向親友借錢來
      應付生活開銷，能向友人借錢的地方都用盡了，最後實在
      無處可借，迫不得已只好毀諾。
（三）現今無力償還卡債的有多少萬人？而抗告人有誠意償還債
      務意願，也嘗試與最大債權安泰銀行協商看是否能以銀行
      公會所建議之180期0利率來清償，但所得到回應卻是除非
      殘障或低收入戶才可，其他人最少要2%以上利率才可以，
      試問如今抗告人連本金都已還不起（正確應是抗告人還了
      多年，其實本金已清償完畢，之後所未清償都是這幾年會
      循環利率、違約金、管理費等衍生出另一個本金，此部分
      因95年協商成為債務總額內，故抗告人現在還的本金，是
      後來另外滾利出來的另一個本金），銀行卻還要賺取高額
      利息，不讓抗告人有還清的一天。
（四）抗告人願意以 6年72期，每期清償15,000元至20,000元之
      方式清償，爰請法院能准予裁定更生，抗告人絕對有還款
      誠意，請法院讓抗告人有更生機會，為此提起抗告，請求
      廢棄原裁定等語。
二、按債務人與金融機構協商成立者，不得聲請更生或清算，但
    因不可歸責於己之事由，致履行顯有重大困難者，不在此限
    ；本條例施行前，債務人依金融主管機關協調成立之中華民
    國銀行公會會員辦理消費金融案件無擔保債務協商機制與金
    融機構成立之協商，準用前項之規定，消費者債務清理條例
    第151 條第5 項、第6 項分別定有明文。再聲請更生或清算
    不合程式或不備其他要件者，法院應以裁定駁回之，但其情
    形可以補正者，法院應定期間先命補正，復為同條例第8 條
    所明定。依其立法理由可知，債務清償方案成立後，固由債
    務人按其條件履行，惟需於其後發生情事變更，在清償期間
    收入或收益不如預期，致該方案履行困難甚或履行不能，因
    不可歸責於己，始能聲請更生或清算。此項規定旨在避免債
    務人任意毀諾已成立之協商，濫用更生或清算之裁判上債務
    清理程序，蓋以債務清償方案係經當事人行使程序選擇權所
    為之債務清理契約，債務人應受該成立之協議所拘束。債務
    人既已與金融機構協商成立，如認該協商方案履行有其他不
    適當情形，自仍應再循協商途徑謀求解決。
三、經查：
（一）抗告人其目前債務總金額為 3,692,061元，有不能清償債
      務之虞，曾於95年間依照中華民國銀行公會會員辦理消費
      金融案件無擔保債務協商機制，與最大債權金融機構安泰
      商業銀行股份有限公司（下稱：安泰銀行）達成協商，雙
      方約定抗告人自95年6月起，分120期，利率2%，每月10日
      以35,872元依各債權銀行債權金額比例清償各項債務，至
      全部清償為止等情，業據其提出無擔保債務還款計畫、財
      團法人金融聯合徵信中心債權人清冊及當事人綜合信用報
      告、安泰銀行帳號等件在卷可稽，並有安泰銀行97年10月
      13日民事陳報狀1 份附卷可參，是依消費者債務債務清理
      條例之規定，其聲請更生須具備「不可歸責於己之事由，
      致履行顯有重大困難者」之要件，方為適法。
（二）查抗告人固以其除須負擔協商款項外，因仍有房屋貸款未
      納入協商，致其收入扣掉每月還款金額後，不足以支應家
      庭生活所需，而主張毀諾具備不可歸責於己事由，然查，
      抗告人係任職於臺北市政府環境保護局，其近2 年報稅所
      得總額分別為655,246 元、600,426 元，是其平均每月收
      入約為54,603元及50,035元，此有其財政部臺灣省北區國
      稅局綜合所得稅各類所得資料清單1 份在卷可稽（見原審
      卷第26至27頁），是以其毀諾當年（96年4 月毀諾）之收
      入扣除協商款項後，抗告人每月尚餘14,163元可供自由運
      用，再加計抗告人大陸籍配偶林麗香早於93年5 月3 日取
      得在台戶籍登記，並已加入臺北縣理燙髮美容業職業工會
      投保中（見原審卷第8 、71頁），顯具有相當工作能力，
      自足以共同負擔2 子及房貸之支出，抗告人竟謂其大陸配
      偶來台依法不能工作，全賴其獨自負擔等語，顯有故意為
      不實陳述之情事，已無保護必要，且細究前開情節，應屬
      抗告人於協商時即可評估、預見之事實，倘其於衡酌自己
      之經濟狀況後，仍願與安泰銀行簽署協議書，抗告人自應
      盡力履行協商條件，並承擔協議後可能導致之不便利，準
      此，抗告人於其薪資未有明顯變動之情形下，主張協商條
      件嚴苛而毀諾，自非可採。再目前銀行公會已針對曾經參
      加95年度債務協商機制成立而毀諾之債務人，提供「個別
      協商一致性方案」使能再進行協商，聲請人倘認原協商條
      件嚴苛，尚非不得與安泰銀行等金融機構，再次進行解決
      債務之商談，經由個別債權銀行協商程序求得適當履債，
      獲得債務清償之機會，是核認其亦應無所稱不能清償債務
      之虞。
（三）又抗告人原本所有門牌號碼為臺北縣三重市○○街73號5
      樓之房屋及坐落之土地，然其則於96年5 月25日將該房地
      應有部分2 分之1 （核定價額值719,950 元）贈與其配偶
      林麗香，導致本院民事執行處於97年11月3 日對該房地鑑
      價之結果，核定拍賣之最低價額僅值1,660,000 元（以上
      ，見原審卷第104 頁、第164 至165 頁），未可達該房地
      完整所有時之價額，是抗告人之行為已非無隱匿財產、減
      損其債權人受償可能之嫌，且與更生程序重視之「誠信」
      有違，自無保護必要，此外，抗告人目前債務總額雖為
      3,692,061 元，惟其前於95年6 月間曾將所有門牌號碼為
      臺北縣三重市○○街122 巷35號4 樓之房屋及坐落之土地
      ，出售予第三人林玲芬，此有安泰銀行97年10月13日民事
      陳報狀暨所附土地及建物登記簿謄本1 份在卷可參（見原
      審卷第139 頁至159 頁），是其如能適當分配其資產，應
      可減輕其還款壓力，更可促使債務清償完畢之可能。
（四）末依消債條例第151條第5項之規定意旨，旨在避免債務人
      任意毀棄已成立之協商，濫用更生或清算之裁判上債務清
      理程序，蓋以債務清償方案係經當事人行使程序選擇權所
      為之債務清理契約，債務人自應受該成立之協議所拘束。
      核諸抗告人前開陳述，既難認有不可歸責於己之事由，復
      未再舉證其自前述協商成立迄今，有何新生具體情節（情
      事變更），可認係不可歸責於己之事由，致所需之支出增
      加，因而有不能履行原協商條件或履行顯有重大困難之情
      事。從而，本件抗告人經本院審酌後亦堪認並無所稱「履
      行顯有重大困難」情事發生，原裁定認抗告人更生之聲請
      要件不符，且該欠缺又屬無從補正而予駁回，於法並無違
      誤。
四、綜上所述，抗告人聲請更生，違反消費者債務清理條例第15
    1 條第5 項、第6 項所定情形，其聲請即有未合，原裁定駁
    回抗告人更生之聲請，並無不當，抗告意旨指摘原裁定為不
    當，求予廢棄，為無理由，應予駁回。
五、據上論結，本件抗告為無理由，爰依消費者債務清理條例第
    11條第2項、第15條、民事訴訟法第495條之1第 1項、第449
    條第1項、第95條、第78條，裁定如主文。
中    華    民    國    98    年     6    月     8    日
                  民事第三庭  審判長法  官  朱耀平
                                    法  官  劉以全
                                    法  官  邱靜琪
上為正本係照原本作成
本件不得再抗告
中    華    民    國    98    年     6    月     8    日
                                    書記官  鄭美莉


司法院資訊處製作；財團法人民間司法改革基金會備份。
